【裁判字號】    96,保險,12
【裁判日期】    970523
【裁判案由】    給付保險金
【裁判全文】
臺灣士林地方法院民事判決              96年度保險字第12號
原      告  丁○○
訴訟代理人  邱群傑律師
            許卓敏律師
複 代理 人  賴志凱律師
被      告  甲○○○保險股份有限公司
法定代理人  戊○
訴訟代理人  乙○○
            丙○○
上列當事人間請求給付保險金事件，本院於97年5 月5 日言詞辯
論終結，判決如下：
    主  文
被告應給付原告新台幣佰萬元及自民國九十六年九月二十九日
起至清償日止，按週年利率百分之五計算之利息。
訴訟費用新台幣萬零柒佰元由被告負擔。
本判決於原告以新台幣壹佰萬元供擔保後，得假執行。但被告如
於執行標的物拍定、變賣前，以新台幣佰萬元為原告預供擔保
，或將上開金額提存後，得免為假執行。
    事  實  及  理  由
一、原告起訴主張：訴外人陳金剛自民國83年起即自任被保險人
    及要保人，指定原告為第一順位之受益人，向被告投保「安
    泰分紅終身壽險」，保單號碼為Ｚ000000000-00 （下稱系爭
    保險契約），85年於保險內容增加保險金額新台幣（下同）
    300 萬元之意外身故及殘廢險，並持續繳交保險費，該保險
    契約至95年間仍為有效之契約。於95年5 月20日上午，陳金
    剛與原告在台中市南屯區○○○路905 巷55之14號台中住家
    內，一面打掃居處環境，一面收看電視，至上午11時許，原
    告在樓下準備午餐，突聞鄰居大聲叫喊，出外察看，始發現
    被保險人躺在一樓花園內，將其送醫急救仍不治死亡，按被
    保險人係墜樓死亡，並非他殺，亦非因疾病引起之外來突發
    事故，應符合前揭意外險之保險事故，被告依保險契約之約
    定，應給付原告300 萬元保險金，爰起訴請求該款及遲延利
    息等語。並聲明：除假執行擔保金額外，如主文所示。
二、被告則辯稱：原告應舉證證明被保險人係因意外傷害事故而
    致死亡，惟原告並未舉證證明之，依台灣台中地方法院檢察
    署（下稱台中地檢）所出具之相驗屍體證明書，並未認定被
    保險人係因意外死亡，經原告聲請該署更正，該署函覆無從
    認定其為自殺或意外，故於死亡方式欄中空白，並無從更正
    ，且被保險人係雙足先著地，與一般意外自高處翻落或跌落
    之情形不同，應以自行跳落所致較為可能。再者，被保險人
    墜樓之前業已受傷，何以未包紮而於2 樓或3 樓任意走動，
    又3 樓陽台，有成人胸口高之圍牆，若非攀爬跨越，斷無重
    心不穩失足墜落之可能，且被保險人於事故前短短兩週內，
    因失眠、易緊張、恐慌等症狀密集就醫5 次，是以，應認被
    保險人之墜樓係故意、自殺行為，依系爭保險契約意外傷殘
    保險附約條款第2 章第6 條第2 、3 款，被告亦無須給付保
    險金額等語。並聲明：(一)駁回原告之訴及假執行之聲請。(二)
    如受不利判決願供擔保請准免為假執行。
三、兩造不爭執部份：訴外人陳金剛自83年起自任被保險人及要
    保人，指定原告為第一順位之受益人，向被告投保系爭保險
    契約，內容包括85年增加之保險金額300 萬元意外身故及殘
    廢險。本件之爭點：(一)被保險人是否意外死亡？(二)被保險人
    是否自殺？
四、本院得心證之理由：
  (一)按當事人主張有利於己之事實者，就其事實有舉證之責任，
    民事訴訟法第277 條前段定有明文。經查，依兩造不爭執之
    系爭保險契約意外傷殘保險附約條款第2 章第1 條所載：「
    被保險人於本附約有效期間內，因遭遇外來突發之意外事故
    ，致其身體蒙受傷害，並以此傷害為直接原因，自傷害之日
    起一百八十日內死亡者，本公司按保險金額給付死亡保險金
    」，為原告請求被告給付保險金之權利發生要件之約定，係
    有利原告之事項，自應由原告就被保險人為意外死亡之事實
    負舉證責任。至於同附約條款第2 章第6 條有關特別排除事
    由之約定，如第2 款「要保人、被保險人、受益人的故意行
    為」、第3 款「被保險人之故意自殺（包括自殺未遂）」等
    ，若符合該情形則被告不負給付保險金之責任，則屬權利障
    礙要件，於原告已得證明權利發生之情形下，由被告負擔證
    明該權利障礙事實存在之舉證責任。基於此種理解，自應認
    為系爭保險契約意外傷殘保險附約條款第2 章第1 條所約定
    之「外來突發之意外事故」，所指涉意義之範圍較廣，亦包
    括同附約條款第2 章第6 條所有特別排除事由在內，意即非
    因被保險人內在疾病所導致，無論故意、過失或不可抗力所
    生之突發事故，均包括在內，是原告僅需證明有此種意外事
    故發生之事實，並不負擔證明被保險人「非故意」之舉證責
    任。至於同附約條款第2 章第6 條特別排除事由，則應由被
    告舉證證明，始得阻卻其保險金之給付義務。
  (二)原告主張被保險人陳金剛於95年5 月20日上午11時許，在台
    中市南屯區○○○路905 巷55之14號，自住家3 樓陽台墜落
    ，原告因聞鄰居大聲叫喊，始發現被保險人躺在一樓花園內
    ，將其送醫急救仍不治死亡，並非他殺，為意外死亡等語。
    經查，被保險人墜樓死亡之事實，業經檢察官督同法醫相驗
    ，認定被保險人係因顱腦損傷、胸腹部挫傷合併肋骨骨折、
    上下肢骨折（高處墜落），以致外傷性休克而死亡，有台中
    地檢 (95)相字第0874號相驗屍體驗斷書可稽（本院卷126頁
    ）。又被保險人之死亡，「經檢察官與死者家屬丁○○共同
    勘驗，死者住處並無遭人闖入情形，及遺失任何財物。且經
    調閱該社區之監視錄影帶，亦未見該段期間有異常人員出入
    ，再住處二樓（應為3 樓）洗面台上有些許血跡沿走道至陽
    台外，於陽台牆上仍有稍許血跡及死者之指紋，有照片可參
    ，足見本件死者應係自行從高處墜落，並無他殺嫌疑」，亦
    有台中地檢95年8 月2 日中檢惠平95相874 字第110425號函
    在卷可稽（本院卷132 頁）。從而，應認原告主張被保險人
    係因突發之墜樓事故而死亡，並非他殺，亦非因內在疾病所
    引起等情，尚屬可採，至於被保險人墜樓之細節固有部份未
    能確知，惟依前揭說明，仍應認其業已符合系爭保險契約意
    外傷殘保險附約條款第2 章第1 條所約定「外來突發之意外
    事故」而死亡之要件。至於台中地檢所出具之相驗屍體證明
    書，就死亡方式記載為「空白」，並未勾選「意外」或「自
    殺」，有相驗屍體證明書在卷可稽（本院卷30頁），雖原告
    曾聲請更正，該署亦函覆：「其死亡方式無從認定係自殺或
    意外，故於死亡方式欄位以空白說明，無從更正死亡方式」
    等語，有台中地檢95年8 月9 日中檢惠平95聲他601 字第11
    2814號函在卷可稽（本院卷124 頁），然此係因檢察官本基
    於犯罪偵查之立場相驗屍體，於無法認定被保險人係自殺或
    意外之情形下，所採取不表示意見之態度，況檢察官對於「
    意外」此概念之認知，亦未必與系爭保險契約約定之內涵相
    同，自難據此反面推論被保險人並非因「外來突發之意外事
    故」而死亡。
  (三)被告主張被保險人係自殺或故意行為，依系爭保險契約意外
    傷殘保險附約條款第2 章第6 條第2 、3 款，其無庸負擔保
    險金之給付義務等語。經查，被保險人墜樓死亡後，並未發
    現被保險人留有遺書，經檢警調查其他相關證據後，認為「
    死者應係自行從高處墜落」，係排除外力介入而認無他殺嫌
    疑，檢察官並未確認被保險人係因自殺而墜樓死亡，有前揭
    台中地檢相驗屍體驗斷書及函件可稽。又查，被告辯稱被保
    險人係雙足先著地，與一般意外自高處翻落或跌落之情形不
    同，應以自行跳落所致較為可能云云，惟查，被保險人自3
    樓墜至1 樓，倒臥姿勢係頭部較靠近房屋一側，雙腳離房屋
    較遠，臉部朝下等情，業據證人即鄰居邱玉琳於警訊時陳述
    甚明，有警訊筆錄在卷可稽（本院卷155 頁），參以被保險
    人係雙腳受傷較嚴重（兩小腿及兩足開放複雜開放性骨折呈
    爆裂畸形樣），相較之下，頭部僅有前額及左額部斜行樣挫
    裂創，有台中地檢 (95) 相字第0874號相驗屍體驗斷書可稽
    ，足見被保險人應係面向房屋，由受力較大之雙足先落地，
    隨後頭部前額才落地，因而呈現頭朝房屋俯臥之姿勢，依物
    理力學推論，被保險人應非面朝外、背對房屋而自3 樓陽台
    向外躍下之情形。被告指稱如此與一般意外自高處翻落或跌
    落之情形不同，應以自行跳落所致較為可能云云，惟並未舉
    證加以證明，尚難認被告所辯為可採。又被告辯稱被保險人
    墜落之3 樓陽台，有成人胸口高之圍牆，若非攀爬跨越，斷
    無重心不穩失足墜落之可能云云，實則，該3 樓陽台圍牆上
    固留有被保險人之指紋，有現場照片可稽，可認為被保險人
    曾以手掌按在該圍牆上，但其究係爬上圍牆站立、坐在圍牆
    上或只是單純在牆邊以手撐起身體，則不明確，縱認被保險
    人係故意爬上陽台圍牆，依被告自承若被保險人「站在窗台
    上擦玻璃不慎跌落」或「坐在窗台上看星星不慎跌落」，仍
    屬意外險理賠範圍之見解（本院97年5 月5 日筆錄），該自
    陷險地之故意行為，仍不屬於系爭保險意外傷殘保險附約條
    款第2 章第6 條第2 款約定之故意行為，是以，應認被告所
    辯，尚非可採。至於被保險人墜樓之前固有出血之事實，惟
    僅留有地板上十餘個小血滴，出血量並不多，於被保險人死
    亡後，經法醫勘驗，並未發現其墜樓前有受傷流血之特殊傷
    口，有前揭相驗屍體驗斷書在卷可稽，原告認係被保險人流
    鼻血所致，被告雖否認之，但亦不能指明被保險人在墜樓前
    究竟何以受傷出血，而此出血之事實與被告所指被保險人墜
    樓係自殺或故意行為究有何關係，並未見被告加以主張並舉
    證證明，所辯自非可採。至於被保險人於事故前兩週內，固
    因失眠、易緊張、恐慌等症狀密集就醫5 次，有中山醫學大
    學附設醫院、台中梧棲童綜合醫院、中國醫藥大學附設醫院
    病歷在卷可稽，惟該等病症是否為本件墜樓之原因，則未見
    被告舉證以實其說，尚難僅因被保險人有失眠、易緊張、恐
    慌等症狀，即推測其係自殺或故意墜樓。況被保險人於85年
    即向被告加保本件附加之意外險，至事故發生時已超過10年
    ，亦難認被保險人有詐取保險金之道德危險。是以，被告辯
    稱被保險人之墜樓係自殺、故意行為云云，應認並非可採，
    從而，被告主張之阻卻給付義務事由，應認並未成立。
  (四)綜上，原告之主張，應認屬有理由。至於被告所舉最高法院
    相關之判決意旨，內容固係針對被保險人墜樓之意外險理賠
    問題所為之判斷，惟其基礎事實（如墜樓高度、方向、受傷
    部位、投保時間、保險金額、投保保險公司之家數等）均與
    本件不同，尚難比附援引，附此敘明。
五、原告主張依保險契約關係，被告應給付300萬元及自起訴狀
    繕本送達翌日即96年9 月29日至清償日止按年息5%計算之利
    息，為有理由，應予准許。
六、兩造均陳明願供擔保，請求宣告假執行及免為假執行，核無
    不合，爰酌定相當之擔保金額，分別准許之。並確定訴訟費
    用額如主文所載。
七、兩造提出之其他攻擊防禦方法，經審酌後認與本件結論不生
    影響，爰不一一論駁，附此敘明。
八、本件訴訟費用之依據：民事訴訟法第78條、第87條第1 項。
中    華    民    國    97    年    5     月    23    日
                  民事第一庭  法  官  高愈杰
以上正本證明與原本無異。
如對本判決上訴，應於判決送達後20日內向本院提出上訴狀。
中    華    民    國    97    年    5     月    29    日
                              書記官  高楚安


司法院資訊處製作；財團法人民間司法改革基金會備份。
